臺灣臺北地方法院刑事判決　　　九十三年度簡上字第一六四號
上訴人　甲○○
即被告
上列上訴人即被告因違反臺灣地區與大陸地區人民關係條例案件
，不服本院九十三年度簡字第五○○號中華民國九十三年三月十
日第一審判決（偵查案號：九十二年度偵字第八六○七號、第一
四○四一號號），提起上訴，本院管轄之第二審合議庭適用第一
審通常程序判決如下：
    主  文
原判決關於甲○○部分撤銷。
甲○○共同違反不得使大陸地區人民非法進入臺灣地區之規定，
累犯，處有期徒刑陸月，如易科罰金，以佰元折算壹日。
    事  實
一、緣大陸地區人民乙○○、鄭鳴、李強、孫華忠、孫雅清、張
    秀華及林和平（乙○○等七人下稱大陸地區人蛇集團）及臺
    灣地區人民左麗英、邱人暐（乙○○、鄭鳴、李強、左麗英
    、邱人暐等五人違反臺灣地區與大陸地區人民關係條例等部
    分業經起訴），為使大陸地區人民非法進入臺灣地區，利用
    兩岸文書認證難以查核實質內容之漏洞，自民國九十年四月
    間起，由上開大陸地區人蛇集團成員在大陸地區招攬與臺灣
    地區人民並無親屬關係而有意來臺之大陸地區人民，收取每
    人新臺幣（下同）十三萬元至二十五萬元不等之價錢，再由
    乙○○、左麗英在臺灣地區以一萬元至二萬元不等之價額，
    透過在臺灣地區之聯絡人居間介紹，以每人三萬元至六萬元
    不等之價額，向與大陸地區人民並無親屬關係之居住於臺灣
    地區之大陸籍獨居老人蒐購戶籍謄本、身分證影本、診斷證
    明書等資料送至大陸地區，經大陸地區人蛇集團成員持該等
    資料向大陸地區公證單位申請內容不實之大陸地區「親屬關
    係公證書」後，再交予乙○○、左麗英等人，由渠等在臺灣
    地區親自、或透過臺北市○○○路八十三號七樓「正泰旅行
    社」之洪慕賢（業經臺灣臺北地方法院檢察署檢察官以92年
    度偵字第8670號為不起訴處分）、洪淳婷、吳淑萍等人、或
    臺北市○○○路○段一○八號四樓「航宇國際旅行社」洪淑
    滿等人，向內政部警政署入出境管理局（下稱入出境管理局
    ）辦理大陸地區人民進入臺灣地區手續，致入出境管理局承
    辦之公務員依據渠等所送內容不實之親屬關係申請書、戶籍
    謄本、保證書及「親屬關係公證書」等資料審核，並憑以登
    載後製發大陸地區人民進入臺灣地區旅行證，使大陸地區人
    民得以非法進入臺灣地區。
二、甲○○曾於八十四年九月間因妨害風化案件，經臺灣高等法
    院判處有期徒刑八月確定，於八十五年九月二十五日縮刑期
    滿執行完畢。甲○○受乙○○以供給三餐等利益之引誘，明
    知不得以非法之方法使大陸地區人民進入臺灣地區○○○○
    ○道飛並無實際之親屬關係，竟仍與乙○○基於共同之犯意
    聯絡，於九十年九月初某日在乙○○位於臺北市○○區○○
    街二段一二一號二樓租住處，提供其身分證予乙○○，供以
    轉交予大陸地區人蛇集團成員於同年九月十八日在大陸地區
    辦理內載「茲證明申請人孫道飛是關係人甲○○的外孫」之
    親屬關係公證書，甲○○再於同年十二月間在上址，將其身
    分證影本、戶籍謄本、診斷證明書及大陸地區人民進入臺灣
    地區保證書等資料交予乙○○，由乙○○轉交正泰旅行社負
    責人洪慕賢，辦理孫道飛以探親名義進入臺灣地區事宜，嗣
    經入出境管理局承辦之公務員依據渠等所送內容不實之親屬
    關係申請書等文書審核，並憑以登載後製發大陸地區人民進
    入臺灣地區○○○○○道飛即於九十一年三月八日持上揭旅
    行證搭機非法進入臺灣地區。
三、案經法務部調查局臺北市調查處移送臺灣臺北地方法院檢察
    署檢察官偵查起訴，本院改依簡易判決處刑，被告不服提起
    上訴，本院自為第一審判決。
    理  由
一、訊據被告甲○○固坦承上開時、地提供身分證、戶籍資料、
    保證書等文件予同案被告乙○○辦理大陸地區○○○道飛進
    入臺灣地區，並以供給三餐之利益受僱乙○○等事實，惟矢
    口否認有何違反臺灣地區與大陸地區人民關係條例之行為，
    辯稱：伊與乙○○係在路上巧遇而相識，經乙○○告知伊有
    一外孫在大陸即孫道飛，事後伊始知孫道飛非伊外孫，伊係
    受乙○○之騙，始使孫道飛進入臺灣地區，並不知有違法之
    處云云。經查：
　(一)被告上揭使大陸地區人民非法進入臺灣地區犯行，業據同案
  　共犯乙○○於調查局詢問、偵查中供述明確，並有證人即另
    案人頭親屬丙○○於調查局詢問時之供述（見九十二年偵字
    第八六七○號卷調查局九十二年四月三日調查筆錄）、證人
    正泰旅行社之負責人洪清陽、洪慕賢於調查局詢問時之證述
    足按，復有本院卷附入出境管理局九十四年二月十四日境信
    慧字第○九四一○二五八○○○號函及所附親屬關係公證書
    、戶籍謄本、臺北市立仁愛醫院診斷證明書、大陸地區人民
    進入臺灣地區保證書、申請書及委託書可稽。
  (二)被告於本院審理時自承：大陸地區○○○道飛非伊之外孫，
    孫道飛來臺後曾經來伊住處二、三趟，惟每次均坐一坐聊一
    聊天後即行離去等語，核與另案被告孫道飛於調查局所供稱
    ：「我來臺確實住址係臺北市○○街○段二十二巷一號之二
    、三樓，係我外公甲○○家。」云云（見九十二年度偵字第
    八六七○號卷法務部調查局九十二年四月三日調查筆錄），
    顯然不符，足見孫道飛所供各詞，應屬不實，不能作為有利
    被告之證據。被告另於本院審理中供承：伊係聽乙○○所述
    ，伊在大陸地區有一外孫為孫道飛，但未向大陸地區之妻女
    查證，孫道飛告知伊辦理外孫來臺不用費用，故答應辦理云
    云，衡情，外孫為至親，非不能循自身之經歷，透過詢問相
    關親屬或以書信等方式為簡易之查證，以確定乙○○陳述之
    詞是否真實，惟被告僅聞他人片面之詞，又未查即信孫道飛
    為其在大陸地區之外孫，已悖事理，況被告係據路上偶遇之
    人所述，除信以為真外，又提供該人證件以辦理外孫進入臺
    灣地區，竟毫未起疑，亦難認與情理相合；被告上揭供詞若
    果無訛，被告申請外孫入臺，係為探視照顧其年老及有病在
    身，但孫道飛進入臺灣地區後僅與被告見面二、三次，且見
    面後亦僅隨口談些家常，並未給予被告適當照顧，此與被告
    申請外孫進入臺灣地區之目的亦有未合，被告至此應已知受
    騙，豈有在調查局詢問時、偵查中對孫道飛非法進入臺灣地
    區之事辯稱其不清楚或供稱孫道飛係其外孫云云，而均未向
    調查員、檢察官陳述其受騙之事，足證其至本院所陳係受乙
    ○○之騙云云，為臨訟杜撰，即難以採信。本件事證明確，
    被告犯行堪以認定，應依法論科。
二、按臺灣地區與大陸地區人民關係條例第十五條第一款不得使
    大陸地區人民非法進入臺灣地區之規定，其「非法」之種類
    並無限制，應包括以辦理不實之關係，再由該大陸地區人民
    以探親名義為掩飾入境臺灣地區之情形，此有最高法院八十
    九年度台上字第七一八九號、九十年度台上字第七八五四號
    判決可資參照，查被告行為後，臺灣地區與大陸地區人民關
    係條例業經總統於九十二年十月二十九日公布，並經行政院
    定自九十二年十二月三十一日施行，原條例第七十九條規定
    ：「違反同條例第十五條第一款規定行為者，處五年以下有
    期徒刑、拘役或科或併科新臺幣五十萬元以下罰金。以犯前
    項之罪為常業者，處一年以上七年以下有期徒刑，得併科新
    台幣一百萬元以下罰金。第一項之未遂犯罰之。」，修正後
    同條例第七十九條加重為：「違反第十五條第一款規定者，
    處一年以上七年以下有期徒刑、得併科新臺幣一百萬元以下
    罰金。意圖營利而犯前項之罪者，處三年以上十年以下有期
    徒刑，得併科新臺幣五百萬元以下罰金。前二項首謀者，處
    五年以上有期徒刑，得併科新臺幣一千萬以下罰金。前三項
    之未遂犯罰之。」，經比較新舊法結果，以行為時之舊法對
    被告較為有利，依刑法第二條第一項但書之規定，自應適用
    行為時舊法處斷。核被告以不實親屬關係，使大陸人民非法
    進入臺灣地區之犯行，應依行為時臺灣地區與大陸地區人民
    關係條例第七十九條第一項規定論處。被告與事實欄記載之
    大陸地區人蛇集團人員乙○○等人所犯上開罪行間，有犯意
    聯絡及行為分擔，為共同正犯。被告曾於八十四年九月間因
    妨害風化案件，經臺灣高等法院判處有期徒刑八月確定，於
    八十五年九月二十五日縮刑期滿執行完畢，此有臺灣高等法
    院被告全國前案紀錄表在卷可憑，被告於執行完畢後五年之
    內再犯有期徒刑以上本案之罪，為累犯，應依刑法第四十七
    條規定加重其刑。
三、公訴意旨認被告如事實欄所載犯行，另涉犯刑法第二百十六
    條、第二百十四條之行使使公務登載不實文書罪及違反國安
    法第六條違反同法第三條第一項之規定未經許可入出境罪云
    云。惟按刑法第二百十四條所謂使公務員登載不實事項於公
    文書罪，須一經他人之聲明或申報，公務員即有登載之義務
    ，並依其所為之聲明或申報予以登載，而屬不實之事項者，
    始足構成，若其所為聲明或申報，公務員尚須為實質之審查
    ，以判斷其真實與否，始得為一定之記載者，即非本罪所稱
    之使公務員登載不實，此有最高法院七十三年度台上字第一
    七一○號判例意旨可供參照，而卷附大陸地區人民進入臺灣
    地區旅行證申請書及保證書，固經入出境管理局、出具之警
    察機關查驗，惟入出境管理局審查申請案可函請轄區警局調
    查，或通知當事人陳述意見或提供必要資料，並可依上開條
    例第十條第一項規定禁止大陸地區人民入境，而警察機關對
    出具保證書之保證人，應依法嚴審，於發掘可疑，並置重點
    於偽冒親屬關係、由大陸出具不實身分證明書等事項，於對
    保時應實地查詢，一有發現不法，應依法偵處，此有入出境
    管理局九十二年九月二十五日境平盛字第○九二一○○四五
    五○○號函、內政部警政署八十八年四月二十七日益安仁偵
    八字第五○三四二號函附大陸地區人民入境清查作業規定在
    卷可稽，足證警察機關對保證書、入出境管局對該類申請案
    件具有實質審查權限，縱被告偽填假親屬等證明文件，出具
    保證書向該等機關申請大陸地區人民非法來臺，亦與刑法第
    二百十四條之使公務員登載不實事項罪之構成要件有間，檢
    察官認應另論以該條之罪，容有誤會；又本案雖係以假親戚
    或假結婚方式向入出境管局申辦大陸地區人民得以探親名義
    入境臺灣地區，則該等大陸地區人民自非違反國安法第三條
    第一項之規定，未經向入出境管理局申請許可入境者，應無
    同法第六條第一項刑罰之適用，亦有最高法院九十二年度台
    上字第三九二一號判決意旨足資參照，檢察官認被告上揭行
    為觸犯國安法第六條之罪，亦有誤會，惟檢察官認上開使公
    務員登載不實罪與違反國家安全法部分與本院論罪科刑部分
    事實，有裁判上一罪之牽連犯關係，爰均不另為無罪諭知。
四、原審對被告予以論罪科刑，固非無見，惟查：(一)原審引用檢
    察官起訴書所載之事實認定被告於九十一年間提供戶籍謄本
    、身分證影本及診斷證明書等資料等情，經本院查明被告所
    提出供辦理孫道飛進入臺灣地區之親屬關係公證書，係於西
    元二○○一年（民國九十年）九月十八日由大陸地區公證機
    關認證，足證被告提出身分證明資料供乙○○之時間必在該
    公證書認證之前，此有本院卷附入出境管理局九十四年二月
    十四日境信慧字第○九四一○二五八○○○號函及所附親屬
    關係公證書足稽，原審據以認定被告犯罪之時間為九十一年
    間，自有未洽。(二)按法院得逕以簡易判決處刑者，所科之刑
    以六月以下有期徒刑、拘役或罰金為限；又檢察官聲請以簡
    易判決處刑案件，經法院認為不得或不宜以簡易判決處刑者
    ，應適用通常程序審判之。分別為刑事訴訟法第四百四十九
    條第三項、第四百五十二條所明定。故檢察官聲請以簡易判
    決處刑案件，法院認為應宣告有罪以外之判決，如無罪或公
    訴不受理之判決，即不得以簡易判決處刑，應改用通常程序
    辦理；則「雖本件之主文為拘役、罰金，與刑事訴訟法第四
    百四十九條第二項之規定無違，然既於事實、理由欄中有不
    另為無罪之諭知，自屬本件判決含有無罪之性質，僅因檢察
    官認二者有連續犯關係，為裁判上一罪，法院基於審判不可
    分之原則，方不另為無罪之諭知，該判決既含有無罪之性質
    ，則非單純之拘役、罰金，當不得由法院逕以簡易判決處刑
    」（參見司法院（八四）廳刑一字第○七二六○號法律問題
    研究結論）；是於檢察官起訴範圍中一部分之犯罪事實，有
    應不另為無罪諭知之情形者，該判決因含有無罪之性質，法
    院應以不宜以簡易判決處刑為由，改以通常程序審判。原審
    以簡易判決處刑，仍就起訴書所載事實不另為無罪判決之諭
    知，與上開規定有間，容有未洽。被告以上詞置辯並執以指
    摘原判決不當，請求撤銷更為適當合法之判決，雖無理由，
    惟原判決既有上揭可議之處，即屬無可維持，應由本院予以
    撤銷逕依通常程序，為第一審判決。(三)本院爰審酌被告為貪
    圖近利，提供個人資料並填載文件，分別以假親戚方式，使
    大陸地區人民非法進入臺灣地區，破壞政府對人民入出境之
    管理，增加警察機關事後查緝困難，間接增加社會治安成本
    ，且被告事後設詞狡飾犯行，顯無悔意，及犯後態度等一切
    情狀，量處如主文第二項所示之刑，並諭知易科罰金之折算
    標準
據上論斷，應依刑事訴訟法第四百五十五條之一第一項、第三項
、第三百六十四條、第三百六十九條第一項前段、第二百九十九
條第一項前段，行為時臺灣地區與大陸地區人民關係條例第七十
九條第一項，刑法第二條第一項但書、第十一條前段、第二十八
條、第四十一條第一項前段、第四十七條，罰金罰鍰提高標準條
例第二條，判決如主文。
本案經檢察官陳淑雲到庭執行職務。
中　華　民　國　　九十四　　年  　五 　 月　　十二　　日
              臺灣臺北地方法院刑事第十四庭
                審判長法  官  吳靜怡
                      法  官  吳冠霆
                      法  官  王綽光
如不服本判決，應於判決送達後十日內，向本院提出上訴狀。
右正本證明與原本無異。
                      書記官  蔡梅蓮
中　華　民　國　　九十四　　年  　五  　月　　十八　　日
附錄本案論罪科刑法條全文：
行為時臺灣地區與大陸地區人民關係條例第十五條
左列行為不得為之：
一、使大陸地區人民非法進入臺灣地區。
二、招攬臺灣地區人民未經許可使之進入大陸地區。
三、使大陸地區人民在臺灣地區從事未經許可或與許可目的不符
    之活動。
四、僱用或留用大陸地區人民在臺灣地區從事未經許可或與許可
    範圍不符之工作。
五、居間介紹他人為前款之行為。
行為時臺灣地區與大陸地區人民關係條例第七十九條
違反第五條第一款規定者，處五年以下有期徒刑、拘役或科或併
科新台幣五十萬元以下罰金。
以犯前項罪為常業者，處一年以上七年以下有期徒刑，得併科新
台幣一百萬元以下罰金。
第一項之未遂犯罰之。
